臺灣臺北地方法院民事判決　　　　　　　99年度訴字第2269號
原　　　告　展威國際企業有限公司
法定代理人　宋棋興
訴訟代理人　朱正剛律師
被　　　告　劉繼邦
上列當事人間請求返還代墊款等事件，本院於中華民國100年4月
13日言詞辯論終結，判決如下：
    主  文
原告之訴及假執行之聲請均駁回。
訴訟費用新臺幣壹萬壹仟陸佰玖拾貳元由原告負擔。
    事實及理由
壹、程序部分：
一、按當事人得以合意定第一審管轄法院，民事訴訟法第24條第
    1項前段定有明文。查本件被告住居所在地雖為彰化縣田中
    鎮○○路○段109巷8號，惟兩造以合約書第13條合意管轄定
    本院為第一審管轄法院，有兩造「98年度銷售合約書」（下
    稱系爭合約，見本院卷第8頁至12頁）可稽，且為兩造所不
    爭執。是本院自有本件第一審管轄權，合先敘明。
二、按訴狀送達後，原告不得將原訴變更或追加他訴，但擴張或
    減縮應受判決事項之聲明者，不在此限，民事訴訟法第255
    條第1項第3款定有明文。本件原告起訴時訴之聲明第1項原
    主張：「被告應給付原告新臺幣（下同）1,078,787元及自
    起訴狀繕本送達翌日起至清償日止，按年息5%計算之利息」
    ；嗣於民國99年11月3日具狀變更為：「被告應給付原告
    842,711元」（詳本院卷第155頁）；復於99年12月21日具狀
    變更為：「被告應給付原告822,711元及自起訴狀繕本送達
    翌日起至清償日止，按年息5%計算之利息」（詳本院卷第
    174頁），核其性質係減縮應受判決事項之聲明，按諸上揭
    規定，自應予准許之。
貳、實體部分：
一、原告起訴主張略以：被告劉繼邦及訴外人張耿興、蘇奎志共
    同與原告合作銷售商品，而由被告代表於98年2月1日與原告
    簽立系爭合約。而原告依系爭合約第14條「補充一」之約定
    每月先行借支被告4萬元，並依系爭合約第14條「補充二」
    之約定由被告先領取每月2萬元之油錢、回數票、住宿等相
    關費用，又被告及訴外人張耿興、蘇奎志三人之勞、健保亦
    以「實付實扣方式」加入原告公司，惟依系爭合約第14條補
    充一、二、三之約定，上開費用僅為原告公司所代墊共計
    852,550元，除勞、健保費用由被告等自行負擔外，其餘費
    用均待客戶款項收回後再由佣金扣除。而依系爭合約第6條
    佣金之計算方式，則被告所得之佣金為29,845元，是原告所
    代墊款項經扣除被告所得之佣金，被告應返還原告計822,
    711元，爰依系爭合約第14條規定及不當得利法律關係請求
    被告返還，並聲明：(一)被告應給付原告822,711元及自起訴
    狀繕本送達翌日起至清償日止，按年息5%計算之利息。(二)願
    供擔保請准宣告假執行。
二、被告則以：被告係與瀚陽國際有限公司（下稱瀚陽公司）簽
    訂系爭合約，此自系爭合約每頁上方皆記載「瀚陽國際企業
    合約專用文件」字樣及系爭合約所蓋之印章為瀚陽公司及其
    負責人蕭陳玉琴即明，又，被告係以個人身分與瀚陽公司簽
    約，非原告所陳尚代表訴外人張耿興、蘇奎志簽約。是以，
    原告既非系爭合約之當事人，自非適格之當事人，原告請求
    並無理由。退步言，縱認原告為系爭合約之當事人，除被告
    係以個人身分簽約，就訴外人張耿興及蘇奎志之代墊款無承
    擔之必要外，依系爭合約第6條約定，原告主張被告歸還之
    費用、勞健保及其他費用等均屬管銷費用，原告要求被告負
    擔實無理由，況依勞工保險條例第15條及全民健康保險法第
    27條規定，雇主即原告本即應負擔被告有關勞健保費用之
    70%，原告請求被告負擔全額即於法不合。甚且，原告計算
    被告應得之佣金，亦與系爭合約第6條約定不符，是原告提
    起本件訴訟實無理由等語，資為抗辯。並聲明：(一)原告之訴
    及假執行之聲請均予駁回。(二)如受不利判決，願供擔保請准
    宣告免為假執行。
三、經查，本件原告主張被告代表其本人及訴外人張耿興、蘇奎
    志與原告簽訂系爭合約，原告因而依系爭合約第14條，代墊
    852,550元，於扣除被告所得之佣金29,845元，被告應返還
    原告計822,711元等語，為被告所否認，並以上開情詞置辯
    ，是本件之爭點為：(一)系爭合約之契約主體為何人？亦即原
    告是否為系爭合約之當事人？被告是否代表其本人及訴外人
    張耿興、蘇奎志與原告簽訂系爭合約？(二)依系爭合約第6條
    約定，被告所得之佣金為若干？(三)原告依系爭合約第14 條
    及不當得利法律關係請求被告返還822,711元是否有理？
四、得心證之理由：
  (一)系爭合約之主體為原告公司及被告：
  1.按當事人主張有利於己之事實者，就其事實有舉證之責任，
    民事訴訟法第277條前段定有明文。所謂舉證係指就爭訟事
    實提出足供法院對其所主張者為有利認定之證據而言，若所
    舉證據，不能對其爭訟事實為相當之證明，自無從認定其主
    張為真正。又主張法律關係存在之當事人，就該法律關係發
    生所須具備之要件，應先負舉證之責任，原告就其主張之事
    實，不舉證證明者，被告本無須就其抗辯之事實，負舉證之
    責任，縱令被告就其抗辯事實不能舉證，或其所舉證據尚有
    疵累，亦應駁回原告之請求，此為舉證責任分擔之原則，最
    高法院17年度上字第917號判例參照。
  2.經查，原告主張其為系爭合約之當事人，揆之上開說明可知
    ，自應由原告就上開情節負舉證責任。本件被告固以與之簽
    約為瀚陽公司，並以系爭合約每頁上方皆記載「瀚陽國際企
    業合約專用文件」字樣及系爭合約所蓋之印章為瀚陽公司及
    其負責人蕭陳玉琴，惟依原告所提卷附之瀚陽公司及原告公
    司變更登記事項卡，二者公司設址相同，且系爭合約第14條
    補充四約定之對外帳戶為原告公司帳戶（原證1），加之，
    被告各項費用係由原告所撥付（原證2），被告勞健保之投
    保單位為原告公司（原證5、6）、進貨發票買受人欄為原告
    （原證7）、銷貨發票出賣人欄亦為原告（原證8）等事實，
    輔以證人張耿興於本院證述：「（問：是否認識宋棋興或曾
    在展威公司工作？）被告與原告簽約後來找我，因為原告是
    要賣手工具的公司，被告依約要幫原告找工具貨品來源，因
    為我是在貿易公司工作，所以被告請我找有賣工具的工廠，
    並向他們作報價的動作，由被告去問原告是否要採購，後來
    被告向原告公司反應，我有幫忙應該也要給報酬，原告就請
    我在永豐銀行開立薪資帳戶，我從98年8月11日至98年11月
    11日有收到每個月薪資2萬元，另外還有補貼加油的油資。
    薪資的部分是8月至10月三個月，油資的部分到11月，今年
    我還有收到原告公司開立98年度扣繳憑單，扣繳憑單上期間
    是98年6月至98年11月，所以我在該段期間加入原告公司勞
    健保。98年10月間被告告訴我，已經不用再繼續配合原告合
    作，我後來就打電話給原告公司的金小姐，她是宋棋興的妻
    子，請他們幫我退出勞健保。後來我就沒有與原告公司有聯
    繫。」，是依上開證人張耿興所述，其係受僱於原告並以原
    告為勞健保之投保單位，從而依上開證人證述及原告所提前
    開證據，足認系爭合約之當事人確為原告公司，系爭合約上
    所蓋之瀚陽公司及負責人蕭陳玉琴印章應為誤蓋，是被告辯
    稱系爭合約之當事人為瀚陽公司，尚無足採。
  3.又，原告主張系爭合約係由被告代表其本人及訴外人張耿興
    、蘇奎志簽約，惟如前述，自應由原告就此負舉證責任，惟
    原告未提出相關事證，且依證人張耿興於本院之證述：「（
    問：是否認識宋棋興或曾在展威公司工作？）被告與原告簽
    約後來找我，因為原告是要賣手工具的公司，被告依約要幫
    原告找工具貨品來源，因為我是在貿易公司工作，所以被告
    請我找有賣工具的工廠，並向他們作報價的動作……」、「
    （問：證人是否有與原告公司簽過約？）沒有。」依證人張
    耿興所述，其未與原告簽約，且被告係與原告簽約後方請求
    證人張耿興參與，是以，原告僅空口主張被告係代表其本人
    及訴外人張耿興、蘇奎志簽約而未舉證以實其說，則原告上
    開主張，殊不足取。
  (二)依系爭合約第6條約定，被告所得之佣金應為442,277元：
  1.按解釋契約，固須探求當事人立約時之真意，不能拘泥於契
    約之文字，但契約文字業已表示當事人真意，無須別事探求
    者，即不得反捨契約文字而更為曲解，最高法院17年上第11
    18號判例參照。經查，本件原告主張系爭合約第6條關於佣
    金之計算基礎，倘依系爭合約所約定之計算方式僅為銷售價
    額扣除進貨成本×12%之管銷費用，再乘以75%，分成二分或
    三分時，則佣金之數量會比淨利為高；且若僅為銷售金額扣
    除進貨成本×12%之管銷費用，則因未扣除進貨價格，絕無
    可能成為負餘數，則條文所定之正餘數即無意義，故依商人
    將本求利之原則，被告佣金計算基礎，應為銷售金額扣除管
    銷費用及進貨價格等二項成本，故依此計算被告所得之佣金
    應為29,845元【計算式：｛（銷售金額1,399,930元－折讓
    退貨等未收款113,871元×1/2）－已出貨成本（進貨成本
    1,837,719元－庫存貨品價值712,879元）×12%－1,128,480
    元｝×75%×1/2＝29,845元】云云（詳本院卷第174頁至第
    175頁），惟依上揭說明可知，如契約文字已表示當事人之
    真意，即無須反捨契約文字而更為曲解，亦即，系爭合約第
    6 條第1項業已明訂「佣金抽取方式為進貨價格×12%（為管
    銷費）再與銷售金額相扣抵.所產生之正餘數扣除25%之買賣
    稅額所產生之正餘數1/3為佣金.1/3為原告公司利潤.1/3為
    未來新公司成立之基金…」，是以即無原告所述佣金計算基
    礎應為銷售金額扣除管銷費用及進貨價格之解釋餘地。
  2.又兩造均不爭執因確定不成立新公司後，原先撥付為新公司
    成立基金部分，依分為原告公司利潤及被告佣金，則被告所
    得佣金計算方式應為：｛【銷售金額1,399,930元－（進貨
    價格1,837,719元×12%）】－【銷售金額1,399,930元－（
    進貨價格1,837,719元×12%）】×25%÷2｝，是以被告所得
    之佣金應為442,277元。
  (三)原告依系爭合約第14條及不當得利法律關係請求被告返還
    822,711元為無理由：
  1.原告主張被告所應返還之代墊費用計852,550元，包括被告
    之健保費、勞保費、勞工退休金、借支及費用計408,183元
    ；訴外人張耿興之健保費、勞保費、勞工退休金、借支及費
    用計110,095元；訴外人蘇奎志之健保費、勞保費、勞工退
    休金、借支及費用計334,272元。惟查：
  (1)就訴外人張耿興及蘇奎志之健保費、勞保費、勞工退休金、
    借支及費用部分，本件被告係以其個人身分與原告簽訂系爭
    合約，業如前述，且依證人張耿興證述：「（問：是否認識
    宋棋興或曾在展威公司工作？）……後來被告向原告公司反
    應，我有幫忙應該也要給報酬，原告就請我在永豐銀行開立
    薪資帳戶，我從98年8月11日至98年11月11日有收到每個月
    薪資2萬元，另外還有補貼加油的油資。薪資的部分是8月至
    10月三個月，油資的部分到11月，今年我還有收到原告公司
    開立98年度扣繳憑單，扣繳憑單上期間是98 年6月至98年11
    月，所以我在該段期間加入原告公司勞健保。98年10月間被
    告告訴我，已經不用再繼續配合原告合作，我後來就打電話
    給原告公司的金小姐，她是宋棋興的妻子，請他們幫我退出
    勞健保。後來我就沒有與原告公司有聯繫。」、「（問：證
    人是否知悉在永豐銀行開戶，是否知道為何要領這錢？）是
    被告向公司反應我在外面也需要一些報酬，所以請公司給我
    一些報酬，過程是被告與原告商談，我沒有直接跟公司聯繫
    ，他們決定好才告訴我，因為當初是採實報實銷，所以油資
    是依照我提出的發票金額給付，至於薪水2萬元是如何決定
    的，我也不知道。」，由上可知，證人張耿興主觀上之認知
    為其因僱傭或承攬關係而領取原告公司之薪資及油資補助等
    ，而原告未能舉證證明被告有代理張耿興簽訂系爭合約，則
    原告主張依系爭合約第14條及不當得利法律關係請求被告返
    還張耿興部分之代墊款，為無理由。另於訴外人蘇奎志部分
    ，如前所述，原告未能證明被告有代理蘇奎志簽約及就原告
    給付蘇奎志之款項被告如何受有利益，則原告依系爭合約第
    14條及不當得利法律關係請求被告返還蘇奎志代墊款均屬無
    理。
  (2)就被告之健保費、勞保費、勞工退休金、借支及費用計408,
    183元，因兩造業已於系爭合約第14條補充一、二及三約定
    「合作初期乙方（即被告）每月先以借支新台幣4萬元整待
    客戶款收回後再由佣金扣除；合作初期乙方先領取零用金新
    台幣二萬元整以支付油錢.回數票.住宿等相關費用每月5號
    前將其上月單據交由會計核定.當月10號將依提供之單據補
    足零用金.待客戶款項收回後再由佣金扣除零用金；乙方健
    保勞保採實付實扣方式加入甲方（即原告）單位」，且被告
    就其向原告先行預支共計362,325元費用，並由原告代墊健
    保、勞保等費用計45,858元，共計原告代墊408,183元等事
    實為不爭執，是依上開約定，原告主張被告自應於扣除佣金
    後，就超出佣金部分返還予原告，自屬有理。惟如前述，依
    系爭合約第6條第1項之約定，被告所得之佣金為442,277元
    ，經與原告代墊款項408,183元相抵扣後，被告所得之佣金
    尚有餘額，是原告自無得請求超出佣金部分之代墊款項。
  2.綜上所述，原告請求被告返還訴外人張耿興、蘇奎志之代墊
    款部分為無理由，而就被告之代墊款部分，雖原告得依系爭
    合約第14條之約定就超出佣金部分得請求返還，惟因原告之
    代墊款與被告所得之佣金相抵扣後，並無超出部分，故原告
    自無得請求。
五、從而，本件原告請求被告給付822,711元及自起訴狀繕本送
    達翌日起至清償日止，按年息5%計算之利息，為無理由，應
    予駁回。原告之訴既經駁回，其假執行之聲請亦失所附應併
    予駁回。
六、本件事實已臻明確，兩造其餘之攻擊或防禦方法，及未經援
    用之證據，經本院斟酌後，認為與判決基礎之事實並無影響
    ，均不足以影響本裁判之結果，自無庸一一詳予論駁之必要
    ，併此敘明。
七、本件訴訟費用額確定如主文第2項所示。
八、訴訟費用負擔之依據：民事訴訟法第78條。
中    華    民    國  100    年    4    月    27    日
              民事第五庭    審判長法  官  薛中興
                                  法  官  賴秀蘭
                                  法  官  宣玉華
以上正本係照原本作成
如對本判決上訴，須於判決送達後20日內向本院提出上訴狀。如
委任律師提起上訴者，應一併繳納上訴審裁判費。
中    華    民    國  100    年    4    月    27    日
                                  書記官  謝梅琴